臺灣桃園地方法院刑事交通事件裁定
　　原處分機關　交通部公路總局台北區監理所
　　異　議　人
　　即受處分人　甲○○　男　4.
　　　　　　　　　　　　國民
上受處分人因違反道路交通管理處罰條例案件，對於交通部公路
總局台北區監理所民國九十三年九月二十九日北監自裁字第裁四
０－Ａ00000000號裁決書所為之處分（原舉發通知單案
號：臺北市政府警察局第Ａ00000000號），聲明異議，
本院裁定如下：
    主  文
原處分撤銷。
甲○○不罰。
    理  由
一、聲明異議意旨（略以）：異議人即受處分人甲○○係在臨時
    停車標線停車，並非在設有禁止停車標誌、標線之處所停車
    ，原處分機關舉發違反法條與實際情形並不相合；另員警拍
    照存證時，異議人正好返回，並向員警表明為車輛所有人，
    員警即示意立即離開，異議人也依指示將車駛離，惟嗣後竟
    接到員警逕行舉發之罰單，按當時異議人在現場，若有違規
    情事，依法應立即開單，而非以逕行舉發之方式處罰，爰具
    狀聲明異議等語。
二、按交通法庭認為聲明異議有理由或聲明異議雖無理由而原處
    分不當或違法者，應以裁定將原處分經聲明異議部分撤銷，
    並自為裁定。道路交通案件處理辦法第二十條前段定有明文
　　。次按法院受理交通事件，準用刑事訴訟法之規定；其處理
  　辦法，由司法院會同行政院定之。道路交通管理處罰條例第
    八十九條定有明文。又按聲明異議案件之處理，除準用刑事
    訴訟法有關規定外，依道路交通案件處理辦法之規定處理之
    。司法院行政院八十六年四月三十日會同修正發布，並於同
    日生效之「道路交通案件處理辦法」第四條第一項定有明文
    。此乃因為對於交通違規的裁決處分雖為行政處分性質，惟
    考量受處分人基於憲法第八條之正當法律程序原則，以及憲
    法第十六條之訴訟基本權等憲法保障，以及遷就過去（民國
    八十九年七月一日以前）行政訴訟之制度，立法機關基於此
    類行政處分所受影響之權益性質、事件發生之頻率及其終局
    裁判之急迫性，以及受理爭訟案件機關之負荷能力等因素之
    考量，進而兼顧案件之特性及既有訴訟制度之功能而為設計
    （參見司法院大法官議決釋字第四一八號解釋理由書）。立
    法者顯有將此類交通違規事件，視為輕度之犯罪行為，而僅
    處以行政罰之效果，是最高法院七十六年台上字第四九八六
    號判例所稱：「認定犯罪事實所憑之證據，雖不以直接證據
    為限，間接證據亦包括在內，然而無論直接證據或間接證據
    ，其為訴訟上之證明，須於通常一般之人均不致有所懷疑，
    而得確信其為真實之程度者，始得據為有罪之認定，倘其證
    明尚未達到此一程度，而有合理之懷疑存在而無從使事實審
    法院得有罪之確信時，即應由法院為諭知被告無罪之判決」
    之刑事訴訟法上基本原則，即所謂「罪疑唯輕」原則（對被
    告有罪之事實如有任何之「合理懷疑」，即應採取有利被告
    之解釋，或為被告無罪之判決），於法院審理行為人違反道
    路交通管理處罰條例案件時，自有其適用，亦即法院審理行
    為人違反道路交通管理處罰條例案件，踐行調查證據發見真
    實之程序，對於原處分機關所據以認定行為人違規之事實及
    證據，如仍存有合理之懷疑，無法達於確信受處分人有違反
    道路交通管理處罰條例之事實時，即應依前述「罪疑唯輕」
    、「有疑唯利被告原則」之證據法則，就有疑問之部分，作
    對受處分人有利之解釋及認定。惟須強調者，此類異議係就
    違反道路交通管理處罰條例所受之行政處分而發，其仍應為
    行政訴訟性質，前述立法及大法官議決之解釋，係遷就過去
    行政訴訟制度之便宜措施，於八十九年七月一日以後，此類
    對於行政處分不服之事件宜劃歸於行政訴訟制度，依一般訴
    願及行政訴訟之途逕解決，方為妥適之道。否則就本質為行
    政爭訟之案件，立法上卻強為準用刑事訴訟法之規定，首先
    遇到之難題即「被告」究為何人之認定？係違規之行為人，
    抑或處分機關之行政機關，如係違規之行為人為所謂「被告
    」，則此類案件因欠缺「原告」，而有架空刑事訴訟基本之
    控訴原則之虞，如係以處分機關為「被告」，則受無罪推定
    原則保障者竟變為處罰之行政機關，豈不荒謬。又如以違規
    之行為人為「被告」，則準用刑事訴訟法上偏重「被告」（
    違規之行為人）之證據法則後，顯對於他造當事人之行政機
    關產生極為不利之結果，而有害行政效能，換言之，為行政
    罰對象之人民，是否仍應受與刑事被告相同之保障，進而亦
    勢將影響包括行政處分存續力等推定合法等原則，均遭架空
    而無法落實之窘境。似此等法制上適用或準用之矛盾及衝突
    現象，均係道路交通管理處罰條例第八十九條規定準用刑事
    訴訟法之難題。惟本條尚未修正前，仍屬有效法律，在無其
    他特別規定優先適用下，本院則仍應遵守，而將前述有疑唯
    利被告等原則，適用於違規之行為人即受處分人，合先敘明
    。
三、另按汽車駕駛人之行為有左列情形之一，當場不能或不宜攔
    截製單舉發者，得對汽車所有人逕行舉發處罰：（一）闖紅
    燈或平交道。（二）搶越行人穿越道。（三）違規停車而駕
    駛人不在場。（四）不服指揮稽查而逃逸，或聞消防車、救
    護車、警備車、工程救險車之警號不立即避讓。（五）違規
    停車或搶越行人穿越道，經各級學校交通服務隊現場導護人
    員簽證檢舉。（六）其他違規行為經以科學儀器取得證據資
    料者。前項逕行舉發，應記明車輛牌照號碼、車型等可資辨
    明之資料，查明汽車所有人姓名或名稱、住址後，製單舉發
    處罰之。九十一年七月三日增訂，同年九月一日施行生效迄
    今之道路交通管理處罰條例第七條之二第一、二項分別定有
    明文。於九十一年九月一日本條項生效前，交通部及內政部
    即依據本條例第九十二條第三項之授權規定，制定發布「違
    反道路交通管理事件統一裁罰標準及處理細則」（九十一年
    八月三十日修正並更名為「違反道路交通管理事件統一裁罰
    基準及處理細則」）（以下簡稱「裁處細則」），該裁處細
    則第二十三條即針對得逕行舉發之事由明定：「汽車違反道
    路交通管理事件有下列情形之一，當場不能或不宜攔截製單
    舉發者，得逕行舉發之：一、闖紅燈或平交道。二、搶越行
    人穿越道。三、違規停車而駕駛人不在場。四、不服指揮稽
    查而逃逸或聞消防車、救護車、警備車、工程救險車之警號
    不立即避讓者。五、以科學儀器取得違規證據資料，足資認
    定其違規事實者。六、各級學校交通服務隊，檢舉違規停車
    或行近行人穿越道時，不暫停讓行人優先通過之車輛，經現
    場導護人員簽證者（第一項）。前項逕行舉發，應記明車輛
    牌照號碼、車型等可資辨明之資料，查明汽車所有人姓名或
    名稱、住址，並以該汽車所有人為被通知人製單舉發之（第
    二項）」。本院以為，此等「逕行舉發」事由之規定，因為
    非當場舉發，原上受舉發之違規者無從當場得知違規事由及
    情狀，且因舉發之警察機關無從給予受舉發之人民陳述意見
    之機會，係對於人民基本權之限制及侵害，實有必要限縮，
    使限於重大且急迫性之違規事由，且因係對於人民訴願、訴
    訟基本權重大之侵害，形式上並應遵守憲法法律保留原則（
    國會保留）之要求，不宜透過概括授權之方式，由行政機關
    制定之，是前述裁處細則第二十三條之規定即有違法、違憲
    之虞。立法者於九十一年七月三日增訂本條例第七條之二，
    將前述裁處細則第二十三條之內容修正移列，內政部及交通
    部進而將前述裁處細則第二十三條之規定，於九十一年八月
    三十日配合刪除，想係基於前述法律保留原則之考量，值得
    贊揚。又既然「當場舉發」始為常態之舉發程序，則非常態
    之「逕行舉發」事由，解釋即應限於前述道路交通管理處罰
    條例第七條之二第一項明定之事由為限，舉發機關並應遵守
    同條第二項所定之應記明車輛牌照號碼、車型等可資辨明之
    資料，查明汽車所有之姓名或名稱、住址後，始得製單舉發
    之。尤有甚者，此等逕行舉發之事由，因為剝奪當事人事前
    陳述意見之機會，自應有更為精確之證據，以及符合更大之
    公益需求，該條第一項第一至五款所以列舉限於特定違規事
    由，始得逕行舉發，至於列舉事由以外之其他違規行為，同
    條項第六款即明定舉發機關應提出「經以科學儀器取得證據
    資料者」之證據，換言之，如舉發機關提不出「以科學儀器
    取得之證據資料」以證其所舉發之其他違規行為，自不得僅
    憑舉發員警之片面說詞為證據，以保障舉發機關可能故意濫
    用本條項，或係因誤記、錯記所導致之可能違誤舉發行為。
四、查異議人即受處分人甲○○駕駛ＧＸ－七五二二號自小客車
    ，於九十三年四月九日下午一時五十一分，在台北市○○路
    ○段五四號處因「在劃有黃線路段停車」違規，經臺北市政
    府警察局交大直屬第一分隊依違反道路交通管理處罰條例第
    五十六條第一項第四款逕行舉發，嗣因受處分人於同年七月
    二日（郵戳日期）向原處分機關提出申訴，原處分機關函請
    原舉發單位調查結果，仍認受處分人有上述違規行為（臺北
    市政府警察局交通警察大隊九十三年七月二十七日北市警交
    大三字第０九三六四０一八三００號函），異議人覆於同年
    七月二十九日（郵戳日期）向原處分機關提出再申訴，原處
    分機關函請原舉發單位調查結果，仍認受處分人有上述違規
    行為（臺北市政府警察局交通警察大隊九十三年八月二十日
    北市警交大三字第０九三六四六三五二００號函），原處分
    機關遂於九十三年九月二十九日依道路交通管理處罰條例第
    五十六條第一項第四款之規定，裁處罰鍰新台幣九百元整。
五、訊據異議人即受處分人固不否認有於前述時、地駕駛ＧＸ－
    七五二二號自小客車，在台北市○○路○段五四號處「劃有
    黃線路段」停車，惟爭執當時異議人在場，員警應當場開單
    舉發，而非嗣後以逕行舉發之方式舉發。按道路交通標誌標
    線號誌設置規則第一百四十九條第一項關於標線型態之分類
    第四款規定，黃實線：設於路側者，用以禁止停車；次按禁
    止停車線，用以指示禁止停車路段，以劃設於道路緣石正面
    及頂面為原則，無緣石之道路得標繪於路面上，距路面邊緣
    以三○公分為度。本標線為黃實線，線寬除設於緣石正面者
    以緣石高度為準外，其餘皆為一○公分。道路交通標誌標線
    號誌設置規則第一百六十八條第一、二項定有明文。經查閱
    本件舉發違規採證相片，目視可明顯辨識異議人停車處所劃
    有黃色實線，為「禁止停車」之標線，異議人認該標線意為
    可以臨時停車之標線，而認舉發法條與事實不符，容有誤會
    ，先與敘明。又「黃色實線」標線雖含意為「禁止停車」，
    惟一般行車經驗法則上，劃有黃色實線之處仍可容許「臨時
    停車」，再按「臨時停車」，指車輛因上、下人、客，裝卸
    物品，其引擎未熄火，停止時間未滿三分鐘，保持立即行駛
    之狀態。道路交通管理處罰條例第三條第九款定有明文。經
    查本院依職權傳喚證人即舉發本件違規之臺北市政府警察局
    交通警察大隊蕭日輝警員到庭結證稱（略以）：異議人違規
    停車，我發現時候他並不在車內，我照完相片後他才從隔壁
    的電器行走出來，車子當時並無發動或閃暫停燈等語（見本
    院卷第二五至二六頁），再檢閱本件採證相片，目視可見異
    議人未在車內，車輛亦未有何臨時停車之閃燈警示，且異議
    人於本件舉發員警拍照時始匆忙趕到，足可認定異議人之車
    輛並非處於引擎未熄火，保持立即駛離之狀態，與臨時停車
    之要件不符，是本件異議人違規事證堪認屬實。惟查證人蕭
    日輝另結證稱（略以）：我有當場告訴異議人這樣停車是違
    規的，他說會馬上把車開走，我就離開了，當場並未開具舉
    發通知單，也未當場給異議人，而是相片洗出來之後，才以
    「逕行舉發」的方式舉發，當場亦未告訴異議人要舉發他違
    規，祇是告訴他這樣違規等語（見本院卷第二六至二七頁）
    ，經核與異議人所述情形相符。惟查本件係以逕行舉發之方
    式舉發，而非當場舉發。依前述規定，逕行舉發僅限定於道
    路交通管理處罰條例第七條之二第一項第一至六款之情形，
    且需符合「當場不能」或「當場不宜」攔截製單舉發之要件
    ，本件雖確有違規停車情事，惟員警舉發時，駕駛人已出現
    在現場，甚至未受告知要為舉發行為，是顯然不符前述本條
    例第七條之二第三款後段「而駕駛人不在場」之要件，員警
    於照相採證時，異議人已即時趕回現場，亦無「當場不能」
    或「當場不宜」攔截製單之情形，是本件應以「當場舉發」
    之方式，始為合法適當。本院必須強調：警員既自承當時已
    示意異議人將車輛駛離，並未當場製單舉發，衡情一般社會
    大眾如遇此情形，應足以確信自己已即時將車駛離而不致為
    警開單舉發，舉發警員於異議人在現場時不為「當場舉發」
    ，反於嗣後再以「逕行舉發」之方式裁罰異議人，已損及異
    議人對該警員所為之處分之正當合理之信賴，已剝奪異議人
    當場向舉發警員陳述意見之機會，有違正當行政程序之原則
    ，異議人此部分異議尚有理由，原處分舉發程序既有如前所
    述不當之處，自應由本院將原處分撤銷，又此嚴重違反異議
    人陳述意見之機會，基於異議人正當合法之信賴，舉發機關
    自亦不得於事發後之近一年時間再為裁罰，是並諭知受處分
    人不罰，以資適法。
六、爰依道路交通管理處罰條例第八十七條第二項、第八十八條
    、第八十九條，八十六年四月三十日司法院行政院會同修正
    發布之道路交通案件處理辦法第二十條前段，裁定如主文。
中　　華　　民　　國　　94　　年　　1 　　月　  29　　日
                           臺灣桃園地方法院交通法庭
                               法  官  錢　建　榮
以上正本證明與原本無異。
如不服本裁定，應於裁定送達後5 日內向本院提出抗告狀。
 　　　　　　　　　　　　　　　書記官　劉  寶  霞
中　　華　　民　　國　　94　　年　　2 　　月  　4 　　日
